【裁判字號】    90,訴,2823
【裁判日期】    900813
【裁判案由】    違章建築
【裁判全文】
臺北高等行政法院裁定                              九十年度訴字第二八二三號
    原      告  財團法人重仁文教基金會
    代  表  人  甲○○
    訴訟代理人  羅明通律師
    被      告  臺北縣政府
    代  表  人  蘇貞昌縣長）.
右當事人間因違章建築事件，原告不服內政部九十年一月三十一日台（九十）內訴字
第八九○九○○五號訴願決定，提起行政訴訟。本院裁定如左：
    主  文
原告之訴駁回。
訴訟費用由原告負擔。
    理  由
一按行政訴訟法第四條第一項規定：人民因中央或地方機關之違法行政處分，認為損
  害其權利或法律上之利益，經依訴願法提起訴願而不服其決定者，得向高等行政法
  院提起撤銷訴訟。因此，提起撤銷訴訟，須以經過訴願為其前提，而提起訴願，以
  有行政處分之存在為前提，其未經過訴願程序或無行政處分存在，遽行提起行政訴
  訟，自非法之所許。又所謂行政處分，依訴願法第三條第一項及行政程序法第九十
  二條第一項規定，係指中央或地方機關，就公法上具體事件所為之決定或其他公權
  力措施，而對外直接發生法律效果之單方行政行為而言，亦即行政主體基於職權，
  就具體事件，所為發生公法上法律效果之單方行政行為而言。行政機關所為單純事
  實之陳述（或事實通知）或理由之說明，既不因該敘述或說明而生何法律上之效果
  者，自非行政處分，人民即不得對之提起訴願，最高行政法院（八十九年七月一日
  改制前為行政法院）四十四年度判字第十八號、六十二年度裁字第四十一號著有判
  例可資參考。
二經查：
  (一)原告未經申請許可擅自於坐落台北縣淡水鎮樹梅坑二十九號十二樓頂搭蓋樓中樓
    ，面積約一二二‧四平方公尺，經台北縣淡水鎮公所（以下稱淡水鎮公所）依違
    章建築處理辦法第四條規定，以八十八年四月二十六日八八北縣淡建字第一二四
    七○號違章建築查報單查報，被告所屬工務局於同年五月十八日派員勘查，認未
    依建築法第二十五條規定申請許可，而擅自建造屬實，且係正施工中，依法不得
    補辦建造執照手續，以八十八年六月一日八八北工使（違）字第五○九三號違章
    建築拆除通知單，通知原告應執行拆除；另原告於十二樓屋頂平台增建第十三層
    、第十四層，面積各約三十平方公尺之加強磚造建物部分（含十二樓樓中樓部分
    ，以下稱系爭建物），經查亦未依法申請許可，且堵塞樓梯出入口，被告所屬工
    務局依淡水鎮公所同年六月三日八八北縣淡工字第八八一一七九八六號、000
    00000號違章建築查報單，分別以八十八年六月三日八八北工使違字第Ｅ甲
    四五八、Ｅ甲四六○號違章建築拆除通知單通知原告應執行拆除，有上開違章建
    築拆除通知單影本附卷可按，依首開規定與說明，上開違章建築拆除通知單，應
    係行政處分。原告代表人甲○○於同年八月二十七日，以系爭建物係屬「舊有違
    章建築」為由，向被告所屬工務局陳情請求暫緩拆除，有原告提出之「緊急陳情
    函」影本附訴願卷可憑，核與八十九年七月一日施行前之訴願法第三條、第九條
    第一項、第十二條等規定不符。由上開緊急陳情函內容可知，原告於八十八年八
    月二十五日接獲被告所屬工務局所發之三紙違章建築拆除時間通知單時，已悉前
    有三紙違章建築拆除通知單之事實，堪以認定。
  (二)嗣原告向被告服務中心陳情，該服務中心以八十九年七月一日第二一六五○八號
    函被告所屬工務局辦理。該局除以八十九年七月七日八八北工拆字第Ｆ四八九二
    號函復原告以：「二本案違建物業經本局八十八年六月三日派員配合公所現場勘
    查後，發現該址建築物並未於修建（業經訴願決定指明應更正為增建，以下同）
    前逕向淡水鎮公所申請核准，即擅自動工修建工程，本局依據淡水鎮公所八八北
    縣淡工字第八八一一六一九三號查報單，本局業已以八八北工使（違）字第Ｅ甲
    四○六號（本院註：應係四六○號之誤）違章拆除通知單認定在案，並依『本縣
    違章建築拆除優先次序表』分類組別依序排定日期執行拆除並無違誤，故本案違
    章建築仍應依法處理。」等語外，另以八十九月十日八九北工拆（違）字第八八
    Ｃ─四五九號違章建築拆除時間通知單，定同月十七日起執行拆除，復有各該函
    及拆除時間通知單影本可按。經查：
    1.八十九年七月七日八八北工拆字第Ｆ四八九二號函部分：該函係就原告陳請事
      項所為之說明，應係單純事實之陳述（或事實通知），並非就公法上具體事件
      所為之決定或其他公權力措施，尚不對外發生准駁之法律上效果，即難謂其屬
      行政處分性質。
    2.八十九年七月十日八九北工拆（違）字第八八Ｃ─四五九號違章建築拆除時間
      通知單部分：查上開拆除通知單係被告所屬工務局，為實現前述八十八年六月
      一日八八北工使（違）字第五○九三號、八十八年六月三日八八北工使違字第
      Ｅ甲四五八、Ｅ甲四六○號違章建築拆除通知單等行政處分之接續執行行為，
      亦即將執行拆除之時間通知原告，乃屬事實上之通知，非對原告發生法律上效
      果之另一行政處分，不得作為行政爭訟標的，自無提起行政爭訟之餘地。
  (三)原告不服，除於八十九年七月十四日向總統府傳真緊急陳情函，請飭被告所屬工
    務局依舊有違章建築處理辦法實行，經被告以八十九年七月二十八日八九北府工
    拆字第二七○八二八號函復略以系爭建物經認定為興建中之違建，並依該府違章
    建築拆除優先次序表分類為Ａ類，依序排定日期拆除，並無違誤等語外，於八十
    九年七月十七日向內政部提起訴願，請求撤銷八十八年六月一日八八北工使（違
    ）字第五○九三號、八十八年六月三日八八北工使違字第Ｅ甲六○號等違章建築
    拆除通知單及八十九年七月七日八八北工拆字第Ｆ四八九二號函。經該部以九十
    年一月三十一日台（九十）內訴字第八九○九○○五號訴願決定，略以被告所屬
    工務局八十九年七月七日八八北工拆字第Ｆ四八九二號函否准原告陳情撤銷系爭
    建物違章之認定，並無不合等語，認原告之訴願無理由，自實體上駁回原告之訴
    願。原告遂提起本件行政訴訟，請求撤銷上開訴願決定及八十八年六月三日八八
    北工使違字第Ｅ甲四五八、Ｅ甲四六○號違章建築拆除通知單、八十九年七月七
    日八八北工拆字第Ｆ四八九二號函。但查：
    1.八十八年六月一日八八北工使（違）字第五○九三號、八十八年六月三日八八
      北工使違字第Ｅ甲四五八、Ｅ甲六○號違章建築拆除通知單部分：查上開違章
      建築拆除通知單業已確定，前已詳述：
      (1)八十八年六月三日八八北工使違字第Ｅ甲四五八號違章建築拆除通知單部分
        ：原告並未對之提起訴願，原告起訴請求撤銷未經過合法訴願程序之行政處
        分，依首開說明，其起訴難認為合法。
      (2)八十八年六月一日八八北工使（違）字第五○九三號、八十八年六月三日八
        八北工使違字第Ｅ甲六○號違章建築拆除通知單部分：原告已對之提起訴願
        ，訴願機關疏未決定，顯未經訴願程序。原告於訴願機關另為補充決定前，
        不得逕自提起行政訴訟。原告起訴請求撤銷未經訴願程序之上開違章建築拆
        除通知單，於法自有未合。
    2.八十九年七月七日八八北工拆字第Ｆ四八九二號函部分：該函係就原告陳請事
      項所為之說明，應係單純事實之陳述（或事實通知），非屬行政處分，前已詳
      述，原告對之提起行政訴訟，亦不合法。
三綜上所述，訴願決定雖僅就八十九年七月七日八八北工拆字第Ｆ四八九二號函部分
  為決定，且以該函係行政處分，認原告之訴願為無理由駁回之，而未自程序上為不
  受理之決定，尚有未洽，惟結論並無不合，應予維持。從而，原告提起本件行政訴
  訟，請求撤銷未經訴願程序之八十八年六月三日八八北工使違字第Ｅ甲四五八、Ｅ
  甲四六○號違章建築拆除通知單、非行政處分之八十九年七月七日八八北工拆字第
  Ｆ四八九二號函及訴願決定，應認其起訴不備其他要件，裁定駁回之。原告之訴既
  不合法而應予駁回，則兩造實體上之主張，即無庸審究，併此敘明。
據上論結，依行政訴訟法第一百零七條第一項第十款、第一百零四條、民事訴訟法第
九十五條、第七十八條，裁定如主文。
中    華    民    國      九十      年      八        月      十三      日
                    臺 北 高 等 行 政 法 院  第 二 庭
                                審 判 長 法  官  王 立 杰
                                         法  官  黃 本 仁
                                         法  官  陳 雅 香
右為正本係照原本做成。
如不服本裁定，應於送達後十日內，向本院提出抗告狀（須按他造人數附繕本）。
中      華      民      國     九十     年      八      月     十六     日
                                         書記官  鄭 聚 恩


司法院資訊處製作；財團法人民間司法改革基金會備份。
